---
title: "Uma amostra de jogos do campeonato brasileiro de futebol (1a divisão)"
author: "Elton Dantas de Oliveira Mesquita"
date: "4 de junho de 2019"
output:
    html_document:
    df_print: paged
theme: sandstone
---

```{r echo=FALSE, message=FALSE, warning=FALSE}
library(tidyverse)
theme_set(theme_bw())

library(boot)
library(broom)

knitr::opts_chunk$set(tidy = FALSE,
                      fig.width = 6,
                      fig.height = 5)

```

```{r read}
dados = read_csv2(here::here("data/amostra-futebol.csv")) %>%
    rename(horario = `Horario`,
           dia = `Dia`,
           data = `Data`,
           clube1 = `Clube 1`,
           clube2 = `Clube 2`,
           vencedor = `Vencedor`,
           rodada = `Rodada`,
           arena = `Arena`,
           p1 = `p1`,
           p2 = `p2`,
           gols = `gols`,
           c1_uf = `C1 Estado`,
           c2_uf = `C2 Estado`,
           vencedor_uf = `Vencedor Estado`)
glimpse(dados)
```

Usaremos nessa parte do lab dados de uma amostra de jogos do campeonato brasileiro de futebol (1a divisão). Nossa amostra tem todos os jogos de 2017, e a partir deles, queremos responder duas perguntas sobre os jogos em geral desse campeonato:

##1. Jogos aos domingos têm mais gols que jogos às quartas?

###a) Usando ICs via Bootstrapping
```{r}
theta_diferenca_gols = function(d, i){
    gols = d %>% 
        slice(i) %>% 
        group_by(dia) %>% 
        summarise(gols_media = mean(gols)) 
    
    gols_dom = gols %>% filter(dia == "Domingo") %>% pull(gols_media)
    gols_qua = gols %>% filter(dia == "Quarta-feira") %>% pull(gols_media)
    
    gols_dom - gols_qua
}

theta_diferenca_gols(dados, 1:NROW(dados))
```
```{r}
dados_boot1 = dados %>% 
    boot(statistic = theta_diferenca_gols, R = 5000) %>% 
    tidy(conf.level = 0.95, 
         conf.int = TRUE)
dados_boot1
```

```{r}
dados_boot1 %>% 
    ggplot(aes(x = "",
           y = statistic,
           ymin = conf.low,
           ymax = conf.high
    )) +
    geom_pointrange() +
    geom_point(size = 3) +
    labs(title = expression("Intervalo estimado via bootstrapping"),
         x = "")
```


###b) Usando Teste de Hipótese

    O número de gols do domingo <= número de gols da quarta-feira:
        H0: gols_gom - gols_qua <= 0;
    O número de gols do domingo > número de gols da quarta-feira:
        HA: gols_dom - gols_qua > 0.

```{r}
theta_embaralhado = function(d){
    gols = d %>% 
        mutate(dia_embaralhado = sample(dia, n())) %>% 
        group_by(dia_embaralhado) %>% 
        summarise(gols_media = mean(gols)) 
    
    gols_dom = gols %>% filter(dia_embaralhado == "Domingo") %>% pull(gols_media)
    gols_qua = gols %>% filter(dia_embaralhado == "Quarta-feira") %>% pull(gols_media)
    
    gols_dom - gols_qua
}

theta_embaralhado(dados)
```

```{r}
diffs1 = replicate(5000, {theta_embaralhado(dados)})

tibble(diferenca = diffs1) %>% 
    ggplot(aes(x = diferenca)) +
    geom_density(fill = "white",
                 color = "darkgreen") +
    geom_vline(xintercept = theta_diferenca_gols(dados, 1:NROW(dados)),
               color = "orange") + 
    # geom_vline(xintercept = -theta_diferenca_gols(dados, 1:NROW(dados)),
               # color = "orange") + 
    geom_rug()
```

####p-valor
```{r}
mean(abs(diffs1) >= abs(theta_diferenca_gols(dados, 1:NROW(dados))))
```


##2. Jogos onde há um vitorioso têm mais ou menos gols que empates?

###a) Usando ICs via Bootstrapping
```{r}
theta_dif_prop_gols = function(d, i){
    gols = d %>% 
        slice(i) %>% 
        group_by(vencedor_uf) %>% 
        summarise(gols_soma = sum(gols)) 
    
    gols_vencedor = gols %>% filter(vencedor_uf != "Empate") %>% pull(gols_soma)
    gols_empate = gols %>% filter(vencedor_uf == "Empate") %>% pull(gols_soma)
    
    #a diferença entre as proporções de gols entre jogos com vencedor e jogos com empate
    sum(gols_vencedor)/length(d$vencedor_uf) - gols_empate/length(d$vencedor_uf)
}

theta_dif_prop_gols(dados, 1:NROW(dados))
```
```{r}
dados_boot2 = dados %>% 
    boot(statistic = theta_dif_prop_gols, R = 5000) %>% 
    tidy(conf.level = 0.95, 
         conf.int = TRUE)
dados_boot2
```

```{r}
dados_boot2 %>% 
    ggplot(aes(x = "",
           y = statistic,
           ymin = conf.low,
           ymax = conf.high
    )) +
    geom_pointrange() +
    geom_point(size = 3) +
    labs(title = expression("Intervalo estimado via bootstrapping"),
         x = "")
```


###b) Usando Teste de Hipótese

    O número de gols de jogos com vencedor <= o número de gols de jogos com empate:
        H0: gols_vencedor - gols_empate <= 0;
    O número de gols de jogos com vencedor >  o número de gols de jogos com empate:
        HA: gols_vencedor - gols_empate > 0.

```{r}
theta_embaralhado = function(d){
    gols = d %>% 
        mutate(vencedor_embaralhado = sample(vencedor_uf, n())) %>% 
        group_by(vencedor_embaralhado) %>% 
        summarise(gols_soma = sum(gols)) 
    
    gols_vencedor = gols %>% filter(vencedor_embaralhado != "Empate") %>% pull(gols_soma)
    gols_empate = gols %>% filter(vencedor_embaralhado == "Empate") %>% pull(gols_soma)
    
    sum(gols_vencedor)/length(d$vencedor_uf) - gols_empate/length(d$vencedor_uf)
}

theta_embaralhado(dados)
```

```{r}
diffs2 = replicate(5000, {theta_embaralhado(dados)})

tibble(diferenca = diffs2) %>% 
    ggplot(aes(x = diferenca)) +
    geom_density(fill = "white",
                 color = "darkgreen") +
    geom_vline(xintercept = theta_dif_prop_gols(dados, 1:NROW(dados)),
               color = "orange") + 
    # geom_vline(xintercept = -theta_dif_prop_gols(dados, 1:NROW(dados)),
    #            color = "orange") + 
    geom_rug()
```

####p-valor
```{r}
mean(abs(diffs2) >= abs(theta_dif_prop_gols(dados, 1:NROW(dados))))
```

##Conclusão

    Podemos analisar (testar) as duas situações (efeitos) em duas hipóteses cada:
        1ª) H0 = número de gols do domingo <= número de gols da quarta;
            HA = número de gols do domingo > número de gols da quarta.
        2ª) H0 = gols_vencedor - gols_empate <= 0;
            HA = gols_vencedor - gols_empate > 0.
    * HO = hipótese nula, HA = hipótese alternativa.
    Então, dado que a significância em ambas é de 0,05 (5%), o p-valor de 0,9 obtido na primeira é considerado altíssimo. Isto significa que na veracidade da hipótese nula, estimamos que os dados da amostra são bastante prováveis. Já na segunda, o p-valor de 0,0012 está muito abaixo da significância. Então, assumindo que a hipótese nula seja verdadeira, estimamos que os dados da amostra são improváveis.
    Percebe-se um considerável nível de abstração e cuidado para entender o p-valor, uma vez que, além de não tratar da hipótese alternativa, ele pode induzir ao erro de afirmar que a hipótese nula é verdadeira ou falsa.
    Já com relação ao intervalo de confiança, na primeira situação, observa-se que o 0 está inserido nele e que seus pontos extremos distanciam dele praticamente na mesma intensidade. Então, podemos estimar que não há uma diferença significativa entre as médias de gols de jogos do domingo e da quarta-feira. Resumidamente, a estimativa é de que os jogos do domingo tenham o mesmo número de gols que os da quarta-feira. Na segunda situação, o intervalo é positivo e não inclui o 0. Então, podemos estimar que o número de gols de jogos com vencedores é maior, ainda que não muito, que o número de gols de jogos com empates.
    Comparado ao teste de hipótese com o p-valor, o intervalo de confiança pode ser mais intuitivo por apresentar valores como a estatística, o erro padrão e os limites inferior e superior. Sobretudo, o intervalo de confiança não exige tanta abstração.