---
title: "Uma amostra de jogos do campeonato brasileiro de futebol (1a divisão)"
author: "Elton Dantas de Oliveira Mesquita"
date: "4 de junho de 2019"
output: html_document
---
---
title: "Uma amostra de alunos do CCC"
output:
    html_document:
    df_print: paged
theme: sandstone
---

```{r echo=FALSE, message=FALSE, warning=FALSE}
library(tidyverse)
theme_set(theme_bw())

library(boot)
library(broom)

knitr::opts_chunk$set(tidy = FALSE,
                      fig.width = 6,
                      fig.height = 5)

```

```{r read}
dados = read_csv2(here::here("data/amostra-futebol.csv"), 
                 ) 
dados = dados %>%
    rename(
        horario = `Horario`,
        dia = `Dia`,
        data = `Data`,
        clube1 = `Clube 1`,
        clube2 = `Clube 2`,
        vencendor = `Vencedor`,
        rodada = `Rodada`,
        arena = `Arena`,
        p1 = `p1`,
        p2 = `p2`,
        gols = `gols`,
        c1_uf = `C1 Estado`,
        c2_uf = `C2 Estado`,
        vencedor_uf = `Vencedor Estado`
    )
glimpse(dados)
```


Usaremos nessa parte do lab dados de uma amostra de jogos do campeonato brasileiro de futebol (1a divisão). Nossa amostra tem todos os jogos de 2017, e a partir deles, queremos responder duas perguntas sobre os jogos em geral desse campeonato:

1. Jogos aos domingos têm mais gols que jogos às quartas?
2. Jogos onde há um vitorioso têm mais ou menos gols que empates?

Sua tarefa é construir um relatório em RMarkdown que:

a. Responde essas duas perguntas usando testes de hipótese via permutação
b. Responde essas duas perguntas usando ICs
c. Compara as repostas, dizendo se elas concordam, e se alguma das duas tem mais informação que a outra (se sim, diga qual). 



#Jogos aos domingos têm mais gols que jogos às quartas?

##Usando ICs
```{r}
theta_diferenca_gols = function(d, i){
    gols = d %>% 
        slice(i) %>% 
        group_by(dia) %>% 
        summarise(gols_media = mean(gols)) 
    
    gols_dom = gols %>% filter(dia == "Domingo") %>% pull(gols_media)
    gols_qua = gols %>% filter(dia == "Quarta-feira") %>% pull(gols_media)
    
    gols_dom - gols_qua
}


theta_c_gols = theta_diferenca_gols(dados, 1:NROW(dados))

theta_c_gols
```
```{r}
library(boot)
dados %>% 
    boot(statistic = theta_diferenca_gols, R = 4000) %>% 
    tidy(conf.level = 0.95, 
         conf.int = TRUE)
```

##Usando Testes de Hipótese

```{r}
theta_embaralhado = function(d){
    gols = d %>% 
        mutate(dia_embaralhado = sample(dia, n())) %>% 
        group_by(dia_embaralhado) %>% 
        summarise(gols_media = mean(gols)) 
    
    gols_dom = gols %>% filter(dia_embaralhado == "Domingo") %>% pull(gols_media)
    gols_qua = gols %>% filter(dia_embaralhado == "Quarta-feira") %>% pull(gols_media)
    
    gols_dom - gols_qua
}

theta_embaralhado(dados)
```

```{r}
diffs1 = replicate(5000, {theta_embaralhado(dados)})

tibble(diferenca = diffs1) %>% 
  ggplot(aes(x = diferenca)) + 
  # geom_histogram(binwidth = .2, fill = "white", color = "darkgreen") +
    geom_density(fill = "white", color = "darkgreen") + 
  geom_vline(xintercept = theta_diferenca_gols(dados, 1:NROW(dados)), 
             color = "orange") + 
    geom_vline(xintercept = - theta_diferenca_gols(dados, 1:NROW(dados)), 
             color = "orange") + 
    geom_rug()
```
```{r}
mean(abs(diffs1) >= abs(theta_diferenca_gols(dados, 1:NROW(dados))))
```

